ACORDAO-COMPLETO-2345481

ACÓRDÃO 500/2019 ATA 7/2019 - PLENÁRIO

VISTOS, relatados e discutidos estes autos do Relatório de Acompanhamento, referente à fiscalização realizada pela então Secretaria de Controle Externo no Estado de Goiás – Secex/GO (atual SEC/GO) , e que integra a Fiscalização de Orientação Centralizada de Transferências Voluntárias (TC Processo 020.125/2018-6) , a fim de averiguar as transferências voluntárias no Estado de Goiás que estivessem mais suscetíveis a desvio de recursos, e de fornecer subsídios para a implementação de metodologia num modelo de atuação fiscalizatória voltada para avaliar riscos e prevenir a ocorrência de desvios na execução de transferências voluntárias. 
	ACORDAM os Ministros do Tribunal de Contas da União, reunidos em Sessão do Plenário, ante as razões expostas pelo Relator, em:
	9.1. determinar à SEC-GO que:
	9.1.1. constitua dois processos apartados de representação, com fundamento no art. 237, inciso VI, do Regimento Interno/TCU, para apurar as irregularidades adiante relacionadas nos seguintes ajustes: 
	9.1.1.1. nos Convênios Siconv 822745 e 822746: indícios de superfaturamento na aquisição de bens; pregão presencial em detrimento ao pregão eletrônico sem justificativa razoável; ausência de justificativas para ato de cancelamento de itens licitatórios; alteração do objeto possibilitando restrição ao caráter competitivo do certame; recebimento de bem em desconformidade com o edital e o contrato;
	9.1.1.2. no Convênio Siconv 837083: indícios de superfaturamento na aquisição de bens; 
9.1.2. atente para a necessidade de garantir a salvaguarda do sigilo sobre as peças 57 e 58  deste processo, nos termos dos arts. 25, §§ 1º e 2º, 26, parágrafo único, e 32, inciso IV, da Lei 12.527/2011 (Lei de Acesso à Informação) , classificando, para tanto, o grau de sigilo das referidas peças como “reservado” pelo prazo de 5 (cinco) anos, com base no art. 23, inciso VIII, da referida lei e nos arts. 4º, parágrafo único, 8º, § 3º, inciso I, 9º, inciso VIII, e § 2º, inciso I, da Resolução/TCU 294/2018, para, assim, permitir o acesso à correspondente informação somente aos seguintes destinatários: Ministros e Ministros-Substitutos do TCU; membros do MP/TCU, chefe de gabinete do Ministro Relator; e servidores da unidade técnica que atuarão nas fases de instrução processual devidamente designados por seu titular;
9.1.3. encaminhe à Secretaria do TCU no Estado do Ceará – SEC-CE cópia das peças sigilosas 57 e 58, bem como do Relatório de Acompanhamento da peça 60, todas destes autos;
	9.2. dar ciência ao Município de Palmeiras de Goiás/GO das falhas formais identificadas a seguir, no âmbito do Convênio Siconv 830746, com vistas à adoção de medidas de prevenção à ocorrência de outras semelhantes:
	9.2.1. ausência de ato regular formal de adjudicação de serviços licitados, em violação ao art. 3º, inciso IV, da Lei 10.520/2002 e ao art. 38, inciso VII, da Lei 8.666/1993;
	9.2.2. existência de atas distintas para a mesma sessão licitatória, com inobservância ao art. 38, inciso V, da Lei 8.666/1993;
	9.2.3. falta de registro no Siconv de procedimentos e atos relativos ao convênio, em desacordo com a Portaria Interministerial 424/2016;
9.3. encaminhar cópia deste Acórdão aos Municípios de Cocalzinho de Goiás/GO, Corumbá de Goiás/GO e Palmeiras de Goiás/GO, bem como para a Santa Casa de Misericórdia de Catalão/GO;
	9.4. arquivar os autos, nos termos do art.169, inciso V, do Regimento Interno/TCU.

Relatório de Acompanhamento integrante da FOC Transferências Voluntárias, a fim de averiguar as transferências voluntárias no Estado de Goiás mais suscetíveis a desvio de recursos, e de fornecer subsídios para a implementação de metodologia num modelo de atuação fiscalizatória voltada para avaliar riscos e prevenir a ocorrência de desvios na execução de transferências voluntárias.

3. Interessado: Tribunal de Contas da União.

13.1. Ministros presentes: José Mucio Monteiro (Presidente), Walton Alencar Rodrigues, Benjamin Zymler, Aroldo Cedraz, Raimundo Carreiro, Ana Arraes e Bruno Dantas.
13.2. Ministros-Substitutos presentes: Augusto Sherman Cavalcanti, Marcos Bemquerer Costa (Relator), André Luís de Carvalho e Weder de Oliveira.

MARCOS BEMQUERER

Trata-se do Acompanhamento realizado pela então Secretaria de Controle Externo no Estado de Goiás – Secex/GO (denominada atualmente de Secretaria do TCU no Estado de Goiás – SEC-GO, nos termos da Resolução/TCU 305/2018 e da Portaria/TCU 2/2019) , no período de 05/11 a 7/12/2018,  visando à fiscalização de transferências voluntárias no Estado de Goiás que estivessem mais suscetíveis  a desvio de recursos, bem como ao fornecimento de subsídios para a metodologia em implementação voltada para avaliar riscos e prevenir a ocorrência de desvios na execução de transferências voluntárias. 
2.	 Este Acompanhamento compõe a Fiscalização de Orientação Centralizada – FOC em transferências voluntárias selecionadas com base em riscos e coordenada pela então Secex/CE, atual SEC-CE. 
3.	Ao todo integram a referida FOC nove processos de acompanhamento relativos às transferências voluntárias nos seguintes estados: Ceará (TC Processo 040.392/2018-0) ; Minas Gerais (TC Processo 020.239/2018-1) ; Mato Grosso (TC Processo 023.314/2018-4) ; Paraíba (TC Processo 023.298/2018-9) , Piauí (TC Processo 021.296/2018-9) ; Rio Grande do Norte (TC Processo 036.869/2018-0) ; Rio Grande do Sul (TC Processo 036.479/2018-7) , Santa Catarina (TC Processo 024.576/2018-2) e Goiás (TC Processo 033.529/2018-3, que ora se aprecia) . O resultado das ações fiscalizatórias será consolidado no TC Processo 020.125/2018-6, a cargo da unidade técnica coordenadora da FOC.
4.	De acordo com a equipe de fiscalização, os acompanhamentos feitos pelas unidades técnicas envolvidas buscaram testar um modelo de atuação que possa ser utilizado por todas as secretarias de controle externo no acompanhamento das transferências voluntárias. 
5.	Assim, de forma mais genérica, visaram inicialmente a mapear riscos existentes em todas as fases que envolvem as transferências voluntárias, e principalmente na fase de contratação dos prestadores de serviços por parte dos convenentes, a fim de evitar possíveis desvios e direcionar o esforço fiscalizatório tanto do TCU quanto dos parceiros das redes de controle. Ademais, foram discutidos mecanismos para dar maior transparência àqueles repasses.
6.	E, de forma mais específica, buscaram o seguinte: 1) construção de um conjunto de tipologias (situações suspeitas) , ou uma revisitação das já existentes, que indiquem indícios de irregularidades, automatizando o processo de execução com utilização de scripts em SQL; 2) testes e implementação de possíveis modelos preditivos, com uso de técnicas de analytics, para aplicá-los nas contratações realizadas; na geração automática de relatórios periódicos com os resultados da aplicação das tipologias e dos eventuais modelos preditivos; 3) criação de rotinas de comunicação de informações de maneira ágil entre os órgãos de controle e demais partes interessadas, como mailing list, mala direta, sistema Apex, entre outros; 4) criação de Painel de Informações para gestores e/ou cidadãos contendo dados históricos das transferências voluntárias decorrentes de emendas parlamentares, visando a permitir maior controle social.
7.	Neste Acompanhamento, foram verificadas seis transferências voluntárias indicadas no quadro a seguir:
	Avença
	Concedente
	Convenente
	Objeto
	Recursos federais (R$) 

	Convênio Siconv 842745
	Superintendência do Desenvolvimento do Centro-Oeste (Sudeco) 
	Município de Cocalzinho de Goiás/GO
	Aquisição de equipamentos e patrulha mecanizada.
	3.211.744,68

	Convênio Siconv 842746
	Superintendência do Desenvolvimento do Centro-Oeste (Sudeco) 
	Município de Corumbá de Goiás/GO
	Aquisição de equipamentos e patrulha mecanizada.
	3.211.743,00

	Convênio Siconv 830746
	Ministério da Integração Nacional
	Município de Palmeiras de Goiás/GO
	Construção de ponte de concreto armado.
	250.000,00

	Contrato de Repasse Siconv 842038
	Secretaria Especial de Agricultura Familiar e do Desenvolvimento Agrário do Ministério do Desenvolvimento Agrário (SEAD/MDA) 
	Secretaria de Estado de Desenvolvimento Econômico, Científico e Tecnológico e de Agricultura, Pecuária e Irrigação de Goiás (SED/GO) 
	Aquisição de tratores e equipamentos.
	9.319.774,12

	Convênio Siconv 837083
	Ministério da Saúde
	Santa Casa de Misericórdia de Catalão/GO – Santa Casa
	Aquisição de equipamentos e material permanente para unidade de atenção especializada em saúde.
	999.750,00

	Convênio Siconv 839164
	Secretaria Especial de Agricultura Familiar e do Desenvolvimento Agrário da Casa Civil da Presidência da República (SEAD) 
	Agência Goiana de Assistência Técnica, Extensão Rural e Pesquisa Agropecuária (Emater-GO) 
	Aquisição de veículos e computadores.
	1.200.000,00

8.	Com base no objetivo deste trabalho e a fim de avaliar em que medida os recursos foram aplicados de acordo com a legislação pertinente, formularam-se questões obrigatórias adiante indicadas, as quais constituíram a matriz de planejamento padrão, utilizada em todos os acompanhamentos da FOC:
8.1. Questão 1: O convenente, no caso de órgão ou entidade da administração pública, utilizou a modalidade pregão para aquisição de bens e serviços comuns?
8.2. Questão 2: Nos casos de contratos firmados por entidades públicas com terceiros, há indícios de ocorrência de procedimentos fraudulentos que indiquem possível ocorrência de direcionamento de licitação ou licitação montada?
8.3. Questão 3: Nos casos de contratos firmados pela convenente com terceiros, empresas inidôneas ou irregulares participaram das licitações ou foram contratadas?
8.4. Questão 4: Os critérios de aceitabilidade dos preços constantes no edital apresentam sobrepreço?
8.5. Questão 5: No caso de obras e serviços de engenharia, a composição dos preços está de acordo com as exigências dos normativos pertinentes?
8.6. Questão 6: A entidade privada sem fins lucrativos recebedora de recurso federal realizou, por intermédio do Sistema de Gestão de Convênios e Contratos de Repasse do Governo Federal – Siconv, cotação prévia de preços no mercado, antes de contratar serviços ou adquirir bens para execução do objeto do convênio?
8.7. Questão 7: A movimentação dos recursos dos convênios respeita as exigências legais?
8.8. Questão 8: A contrapartida pactuada foi regularmente executada?
8.9. Questão 9: As condições para os pagamentos com recursos do convênio foram respeitadas?
8.10. Questão 10: Os bens, serviços ou obras contratados para execução do convênio foram efetivamente recebidos/prestados, de acordo com as especificações e com os propósitos do convênio?
8.11. Questão 11: Houve utilização de documentos inválidos para comprovação de despesas?
8.12. Questão 12: Todos os atos e procedimentos relativos ao convênio foram realizados no Siconv?
9.	Ressalta, ainda, a equipe que, além das questões supramencionadas, foram executados procedimentos previamente definidos pela coordenação da FOC visando à confirmação ou não das tipologias abrangidas neste trabalho, resultando nas constatações correspondentes. O registro do exame das tipologias e os documentos obtidos constituem peças específicas deste processo, as quais estão sob sigilo dada à natureza das informações (peças 57 e 58) . 
10.	A seguir, transcrevo, com as adaptações de forma pertinentes, excerto do Relatório de Acompanhamento da peça 60, em que a situação encontrada para cada achado foi descrita pela equipe condutora deste trabalho fiscalizatório, havendo a sugestão do correspondente encaminhamento: 
“III. Achados de auditoria
III.1 – Indícios de superfaturamento na aquisição de bens
Indícios de superfaturamento na aquisição de equipamentos e patrulha mecanizada  (Convênios Siconv 822745 e 822746) 
30. Os municípios de Cocalzinho de Goiás e de Corumbá de Goiás promoveram a aquisição dos bens previstos nos Convênios Siconv 822745 e 822746, respectivamente, por meio dos pregões presenciais 2/2018, 6/2018 e 12/2018 (os dois primeiros de Cocalzinho de Goiás) .
31. O município de Cocalzinho de Goiás, ao promover o cancelamento de determinados itens relativos ao pregão 2/2018 e ao proceder a aquisição deles por meio da licitação pregão 6/2018 que se sucedeu, conforme examinado em tópico específico adiante (item III.3) , acabou majorando a aquisição em R$ 157.000,00. De fato, os itens 7 (caminhão coletor de lixo) , 8 (dois caminhões basculantes) e 9 (caminhão com cesto aéreo) do pregão presencial 2/2018, se houvessem sido mantidas as propostas realizadas na sessão licitatória, resultariam no pagamento de R$ 875.000,00 (R$ 233.000,00 – caminhão coletor de lixo; R$ 194.000,00 – cada caminhão basculante; R$ 254.000,00 – caminhão com cesto aéreo) , sendo que esses mesmos itens acabaram sendo adquiridos pelo valor de R$ 1.032.000,00 (R$ 307.000,00 – caminhão coletor de lixo; R$ 235.000,00 – cada caminhão basculante; R$ 255.000,00 – caminhão com cesto aéreo) (peças 46-48) .
32. Questionado pela equipe de auditoria (peça 25) , o gestor municipal esclarece que a aceitação dos preços no pregão 6/2018 decorre da sua compatibilidade com o orçamento contido no preço de referência, considerando ainda que os preços ofertados na licitação anterior, no tocante aos itens cancelados, não poderiam servir de referência, já que foram considerados inexequíveis (peça 54, p. 3) . 
33. A rigor, se houvesse demonstração da inexequibilidade dos preços relativos aos itens cancelados no pregão 2/2018 e se houvesse responsabilização dos licitantes desistentes, não poderia haver questionamento à realização do pregão 6/2018 e ao ato de aceitação das correspondentes propostas. Como tais providências não foram realizadas, as propostas então apresentadas em sessão licitatória se tornam indícios concretos de balizamento de preços, em relação aos quais os preços praticados pelo município de Cocalzinho se tornariam excessivos.
34. Tornam-se digna de nota, ainda, ocorrências decorrentes da comparação entre os desdobramentos dos pregões presenciais 2/2018, 6/2018 e 12/2018, levados a efeito pelos municípios de Cocalzinho de Goiás (os dois primeiros) e de Corumbá de Goiás, cujas datas das respectivas sessões de julgamento ocorreram na mesma época (27/2/2018, 27/4/2018 e 2/3/2018, respectivamente) .
35. Se for adotada a referência de preços obtida no pregão 2/2018 com relação à aquisição dos mesmos itens (com especificações idênticas) promovida pelo município de Corumbá de Goiás, o aumento dos custos no pregão 12/2018 alcançaria o patamar de R$ 153.400,00, já que foram adquiridos por R$ 1.028.400,00 (R$ 305.000,00 – caminhão coletor de lixo; R$ 234.300,00 – cada caminhão basculante; R$ 254.800,00 – caminhão com cesto aéreo) (peças 49-50) .
36. Já no tocante ao item 3 de ambas as licitações – duas motoniveladoras sobre rodas, anos 2017/2018 (com especificações idênticas) , o pregoeiro de Cocalzinho de Goiás, depois da disputa entre as empresas Roeth Equipamentos e Brasif S/A, já indicava na sessão de julgamento (ocorrida em 27/2/2018) a Brasif S/A como empresa vencedora, ao custo unitário de R$ 449.000,00 (peça 46, p. 70) . Três dias depois (em 2/3/2018) , já no município de Corumbá de Goiás, as mesmas empresas se apresentaram, igualmente, como as únicas proponentes do aludido item, também se sagrando vencedora a empresa Brasif S/A, mas com o valor unitário de R$ 490.000,00 (peça 49, p. 98) .
37. A rigor, a primeira licitação não poderia servir de referência formal à segunda, já que o pregão 2/2018 só mereceu proclamação definitiva de resultado em 28/3/2018 (peça 46, p. 80-82) . Todavia, trata-se de uma majoração de preços suportada pelo município de Corumbá de Goiás na ordem de R$ 82.000,00, sem explicação aparentemente plausível.
38. Com relação a um outro bem adquirido por ambos os municípios – trator agrícola (3 unidades com especificações idênticas) – os valores praticados, para cada unidade, foram de R$ 108.000,00 (Cocalzinho de Goiás) e de R$ 109.000,00 (Corumbá de Goiás) , todos fornecidos pela empresa Pivot Equipamentos Agrícolas. Verificou-se, nada obstante, que essa mesma empresa, em setembro de 2017 (apenas cinco meses antes das sessões de julgamento dos pregões em comento) , cotou para a Secretaria de Estado de Desenvolvimento Econômico, Científico e Tecnológico e de Agricultura, Pecuária e Irrigação de Goiás (SED)  – no âmbito da execução do Contrato de Repasse Siconv 842038, celebrado entre a Secretaria Especial de Agricultura Familiar e do Desenvolvimento Agrário do Ministério do Desenvolvimento Agrário e aquela secretaria estadual –, equipamento idêntico (mesma especificação, como motorização, potência, transmissão, tração) ao preço unitário de R$ 95.000,00 (peça 32, p. 101; peça 33, p. 7) . Segundo tal referência, os municípios de Cocalzinho de Goiás e Corumbá de Goiás teriam suportado, com relação ao item, majoração de custos no valor de R$ 39 mil e de R$ 42 mil, respectivamente.
39. Essa situação se agrava se considerar como parâmetro o preço final obtido na licitação decorrente daquele contrato de repasse. A empresa Carpal Tratores Ltda. (CNPJ 23.403.611/0001-86) sagrou-se vencedora ofertando, em maio/2018 (em torno de três meses depois das sessões de julgamento dos pregões em comento) , o equipamento ao preço unitário de R$ 73.990,00 (peça 36, p. 7; 32-33; 37-40) . Segundo tal referência, os municípios de Cocalzinho de Goiás e Corumbá de Goiás teriam suportado, com relação ao item, majoração de custos no valor de R$ 102.030,00 e de R$ 105.030,00, respectivamente.
40. É notório, ao se fazer tais comparações, que o ganho com a possível economia de escala deve ser considerado, já que nas licitações em tela a cotação/contratação realizada teve por objeto apenas três unidades (tratores) e não quarenta e uma da licitação realizada pela SED. Mesmo assim, a diferença do custo unitário entre elas na ordem de 46% é bem relevante, podendo aquele suposto ganho não justificar tal discrepância.    
41. Deve ser realçado o fato de os preços de referência dos pregões terem sido pautados por estimativa prévia de preços promovida junto a empresas fornecedoras, calculada pela média dos orçamentos apresentados, e que foi devidamente formalizada no Siconv. Tal circunstância, todavia, não afasta a possibilidade de que os preços praticados estejam superfaturados, diante dos indícios mencionados.
Indícios de superfaturamento na aquisição de equipamentos e material de saúde  (Convênio Siconv 837083) 
42. A Santa Casa de Misericórdia de Catalão/GO (Santa Casa) promoveu a aquisição de equipamentos e material permanente para sua unidade previstos no Convênio Siconv 837083, por meio de procedimento de cotação prévia de preços 1/2017.
43. Ao analisar as propostas apresentadas no âmbito daquela cotação, a Santa Casa preteriu, em alguns itens, a proposta de menor valor, apresentando justificativas vagas ou imprecisas. Além disso, em dois itens o valor contratado ficou acima do valor estimado quando da pactuação do ajuste de transferência (o edital não trouxe os valores referenciais - item 5 do edital) . Ganham relevo aqueles itens contratados de maior materialidade cujo critério de escolha não foi o de menor preço, mais precisamente os relativos às seguintes empresas contratadas: 
a) GDB Com. Serv. Eireli EPP, no valor de R$ 400.000,00, contratada para fornecer o item 20: oito ventiladores pulmonares para ressonância magnética (a proposta de menor preço preterida, sob a justificativa de o outro equipamento ofertado apresentar a melhor qualidade e maior disponibilização de acessórios, no valor de R$ 249.600,00, foi da empresa Leistung Equipamentos Ltda., o que poderia diminuir o valor contratado em R$ 150.400,00, resultando em 60,26% de aumento no custo. Outra proposta foi inferior também) ;
b) Inovação Serviços e Com. Prod. Hospitalares Ltda., contratada para fornecer os seguintes itens:
b.1) item 19: oito monitores multiparâmetros, no valor de R$ 159.200,00 (a proposta de menor preço preterida, sob a justificativa de o outro equipamento ofertado apresentar a melhor qualidade, no valor de R$ 49.520,00, foi da empresa Alfmed Sistemas Médicos Ltda., o que poderia diminuir o valor contratado em R$ 109.680,00, resultando em 221,49% de aumento no custo. Outras seis propostas foram inferiores também) ; 
b.2) item 17: um eletrocardiógrafo, no valor de R$ 7.500,00 (a proposta de menor preço preterida, sob a justificativa de o outro equipamento ofertado apresentar a melhor qualidade, no valor de R$ 4.360,00, também foi da empresa Alfmed Sistemas Médicos Ltda., o que poderia diminuir o valor contratado em R$ 3.140,00, resultando em 72,02% de aumento no custo. Outras três propostas foram inferiores) ;
b.3) item 07: dois monitores multiparâmetros, no valor de R$ 69.198,46 (a proposta de menor preço preterida, sob a justificativa de o outro equipamento ofertado apresentar a melhor qualidade, no valor de R$ 26.998,00, novamente foi da empresa Alfmed Sistemas Médicos Ltda., o que poderia diminuir o valor contratado em R$ 42.200,46, resultando em 156% de aumento no custo. Outras seis propostas foram inferiores) ;
c) Apijã Prod. Hosp.Lab. Odont. e Assist. Técnica Ltda., contratada para fornecer os seguintes itens:
c.1) item 11: um analisador automático para hematologia, no valor de R$ 97.240,00 –valor orçado foi de R$ 74.800,00 (esta foi a proposta de menor valor, mas foi 30% acima do valor autorizado; se houvesse contratação no valor autorizado, poderia diminuir o valor contratado em R$ 22.440,00. A outra proposta foi ainda superior àquela) ;
c.2) item 03: um analisador de gases respiratórios/hemogasômetro, no valor de R$ 39.000,00 – valor orçado foi de R$ 30.000,00 (a proposta de menor preço preterida, sob a justificativa de o equipamento ser ultrapassado e não compatível com as necessidades da instituição, no valor de R$ 29.000,00, foi da empresa Gasomex Comércio de Equipamentos Eletro e Eletrônico EPP, o que poderia diminuir o valor contratado em R$ 10.000,00, resultando em 34,48% de aumento no custo. Além disso, novamente a proposta foi de 30% acima do valor autorizado) .
44. Destacam-se os seguintes elementos acostados neste processo (peça 42) : proposta/plano de trabalho (p. 4-6) ; edital de cotação prévia de preços 1/2017 (p. 32-42) ; portaria de designação de equipe técnica responsável pelo processo de aquisição (p. 43) ; ata de reunião para julgamento da cotação (p. 45-51) ; termo de homologação da cotação (p. 53-55) . A referida ata contextualiza a disputa no âmbito da cotação e consigna as justificativas das escolhas das propostas vencedoras.
45. Como disposto na Portaria Interministerial MP/MF/CGU 507/2011 (vigente à época do ajuste) , as entidades privadas sem fins lucrativos deverão realizar, no mínimo, cotação prévia de preços no mercado para a aquisição de bens, observados os princípios da impessoalidade, moralidade e economicidade (art. 57) . Também deverão, em decisão fundamentada, selecionar a proposta mais vantajosa, segundo os critérios definidos no chamamento para cotação prévia de preços, que determinará os critérios para a seleção da proposta que priorizem o menor preço, sendo admitida a definição de outros critérios relacionados a qualificações especialmente relevantes do objeto, tais como o valor técnico, o caráter estético e funcional, as características ambientais, o custo de utilização, a rentabilidade (art. 58) .
46. A ressalva principal fica por conta do critério de escolha da proposta vencedora para cada um daqueles itens. O edital de cotação prévia de preços 1/2017 trouxe as especificações técnicas dos equipamentos e materiais permanentes e fixou critério de julgamento das propostas, indicando situações em que as propostas seriam desclassificadas (não atendimento às exigências contidas nos itens 3 a 10 do edital; descontos excessivos ou manifestações inexequíveis; vantagens ou alternativas não previstas, dúbias ou rasuradas, ou que contrariem o termo de referência) , além de dispor que a escolha recairia pela proposta que apresentasse, além do melhor preço, maior qualidade mensurada por requisitos como valor técnico, caráter funcional, compatibilidade com características ambientais, custos para instalação e utilização, insumos, produtividade, custos de manutenção, localidade de assistência técnica referenciais e requisitos similares (item 11 do edital – peça 42, p. 40) . 
47. O critério de decisão foi de menor preço, em consonância com os preços aprovados pelo FNS, e/ou de maior qualidade técnica. Ocorre que há nos autos tão-somente o registro sintético na ata de julgamento das propostas da justificativa da escolha de cada fornecedor, sem explicitar e/ou demonstrar os parâmetros em que se basearam para a tomada de decisão. 
48. Cotejando os montantes orçados no plano de trabalho com os contratados, teve-se uma economia de 4,47%. Todavia, se considerar os valores das propostas preteridas, em especial as referidas acima (que gerariam uma economia de R$ 337.860,46) , em cujas justificativas não foram devidamente explicitados/demonstrados os parâmetros utilizados na tomada de decisão, a economia passaria a ser de 38,26%. 
49. Claro que aquela economia é em tese, pois as propostas cujos valores foram considerados podem se enquadrar em uma das situações de desclassificação supramencionadas, ou serem preteridas por ficar demonstrada a menor qualidade/técnica, mas requer demonstração por parte da convenente. Somente com uma análise mais percuciente dos indícios ora levantados, a partir dos elementos que podem ser apresentados oportunamente, é que se chegará a conclusão da existência ou não dessa irregularidade e do valor a ela atribuído. 
50. Outro aspecto observado refere-se à extrapolação do valor autorizado, que no caso foi de 30% em dois itens. O preço de referência (pactuado) é o parâmetro de admissibilidade do concedente para aprovação do preço orçado e do contratado, cabendo àquele verificar, em relação aos preços do licitante vencedor, a sua compatibilidade com os preços de referência, conforme Portaria Interministerial MP/MF/CGU 507/2011 (arts. 5º, inciso II, alínea ‘d’, e 30) . Não poderia, pois, o convenente ter contratado por valores superiores aos de referência, não constando da ata de julgamento da cotação nenhuma menção do porquê assim procedeu. Ao proceder desta maneira, propiciou uma majoração indevida dos respectivos custos, o que requer explicação.  
51. Em suma, a irregularidade em tela está configurada a partir da ausência de justificativas e/ou de parâmetros utilizados na tomada de decisão por proposta que não fosse a de menor preço, já que as justificativas concisas não foram devidamente explicitadas/demonstradas, além de o valor contratado ultrapassar em dois itens o valor de referência (pactuado) . 
52. Não sendo afastados, portanto, os indícios de superfaturamento, propõe-se que o tema seja objeto de representação em dois processos apartados (um para equipamentos e patrulha mecanizada e outro para equipamentos e material de saúde) , nos termos do art. 237, inciso VI, do Regimento Interno do TCU, visando à realização das necessárias medidas saneadoras a fim de apurar os indícios apontados e, se for o caso, consequente responsabilização.
III.2 – Irregularidades atinentes aos procedimentos licitatórios
Pregão presencial em detrimento ao pregão eletrônico sem justificativa razoável  (Convênios Siconv 822745 e 822746) 
53. Trata-se de ausência de justificativa que demonstre existência de comprovada inviabilidade para realização de pregão eletrônico no lugar do pregão presencial.
54. Os municípios de Cocalzinho de Goiás e de Corumbá de Goiás, ao promoverem a aquisição dos bens previstos nos convênios 822745 e 822746, respectivamente, adotaram o pregão presencial no lugar do eletrônico sem se aterem às disposições do Decreto 5.450/2005 (art. 4º, § 1º) , do Decreto 5.504/2005 (art. 1º, §§ 1º e 2º) e da Portaria Interministerial 424/2016 (art. 49, §§ 1º e 2º) , abaixo transcritos:
Decreto 5.450/2005
‘Art. 4º (...) 
§1º. O pregão deve ser utilizado na forma eletrônica, salvo nos casos de comprovada inviabilidade, a ser justificada pela autoridade competente.’
Decreto 5.504/2005
‘Art. 1º (...) 
§1º. Nas licitações realizadas com a utilização de recursos repassados nos termos do caput, para aquisição de bens e serviços comuns, será obrigatório o emprego da modalidade pregão, nos termos da Lei nº 10.520, de 17 de julho de 2002, e do regulamento previsto no Decreto nº 5.450, de 31 de maio de 2005, sendo preferencial a utilização de sua forma eletrônica, de acordo com cronograma a ser definido em instrução complementar.
§2º. A inviabilidade da utilização do pregão na forma eletrônica deverá ser devidamente justificada pelo dirigente ou autoridade competente.’
Portaria Interministerial 424/2016
‘Art. 49. Os órgãos e entidades públicas que receberem recursos da União por meio dos instrumentos regulamentados por esta Portaria estão obrigados a observar as disposições contidas na Lei nº 8.666, de 1993, na Lei nº 10.520, de 17 de junho de 2002 e demais normas federais, estaduais e municipais pertinentes ao assunto, quando da contratação de terceiros.
§ 1º Para aquisição de bens e serviços comuns, será obrigatório o uso da modalidade pregão, nos termos da Lei nº 10.520, de 2002, e do regulamento previsto no Decreto nº 5.450, de 31 de maio de 2005, sendo utilizada preferencialmente a sua forma eletrônica.
§ 2º A inviabilidade da utilização do pregão na forma eletrônica deverá ser devidamente justificada pela autoridade competente do convenente.’
55. No município de Cocalzinho de Goiás, não tendo sido identificadas nos processos licitatórios (pregões 2/2018 e 6/2018) justificativas para a adoção do pregão presencial no lugar do eletrônico, nos termos da legislação em epígrafe, o gestor municipal, em resposta a ato de requisição promovido pela equipe de auditoria (peça 25) , alega em síntese que a opção pelo pregão presencial decorre de prerrogativa de escolha da administração, garantida pela Lei 10.520/2002, além de listar o que considera vantagens do pregão presencial em face do eletrônico: maior celeridade, propostas com custos mais baixos e inibição de propostas insustentáveis (peça 54, p. 1) .
56. Quanto ao município de Corumbá de Goiás, o processo licitatório (pregão 12/2018) contempla uma justificativa à opção pelo pregão presencial, porém produzida mais de seis meses após a realização do certame e com conteúdo precário, no sentido de não demonstrar a inviabilidade para a realização do pregão eletrônico (peça 49, p. 91) . O gestor municipal, em resposta a ato de requisição promovido pela equipe de auditoria, reitera os argumentos anteriormente utilizados para justificar a opção adotada, sem dar explicações, todavia, ao fato de a justificativa não ter sido produzida em tempo oportuno (peça 26; peça 55, p. 1-3) . 
57. Suas explicações, em síntese, também consideram que a opção pelo pregão presencial decorre de prerrogativa de escolha da administração, garantida pela Lei 10.520/2002, além de listar as vantagens do pregão presencial em face do eletrônico: maior celeridade, facilidade na negociação dos preços, segurança das informações e inibição de propostas insustentáveis. Fazem referência, ainda, a restrições de caráter técnico e financeiro que impediriam a condução do procedimento eletrônico, como dificuldade de acesso e de cadastro à rede de computadores, exigências de segurança e elevados custos.
58. As explicações dos gestores não descaracterizam a irregularidade apontada. A adoção do pregão eletrônico no caso em foco não se trata de opção e sim de dever objetivo imposto ao administrador, somente eximível se for justificada antecipadamente a comprovada inviabilidade do procedimento. Os gestores responsáveis, além de não se preocuparem com a promoção da justificativa em época oportuna, apresentam agora argumentos completamente insustentáveis, os quais não explicam a inviabilidade do procedimento, mas apenas expõem juízo de valor negativo sobre a eficácia do pregão eletrônico. São motivações subjetivas da sua preferência pelo pregão presencial.
59. Incluem-se, no referido contexto argumentativo, as supostas restrições de caráter técnico e financeiro. Completando-se quase quinze anos da edição dos Decretos 5.450/2005 e 5.504/2005, o administrador público municipal que ainda se reporta a dificuldades técnicas de acesso e de gestão de procedimentos eletrônicos para efeito de esquivar-se do cumprimento da aludida obrigação parece, na verdade, demonstrar uma renhida insistência em dar continuidade a uma prática licitatória que não se coaduna com a legislação pertinente.
60. Nesse sentido, afigura-se urgente e necessária a ação jurisdicional desta Corte de Contas que vise a coibir semelhante prática aparentemente disseminada entre as administrações públicas municipais, a saber, a de continuarem negligenciando a exigibilidade do pregão eletrônico na gestão de recursos públicos federais. A exigência do pregão eletrônico tem como fundamento óbvio a potencialidade de suscitar a maior participação – e também mais ofertas economicamente vantajosas – de fornecedores interessados, justamente aqueles que dispõem dos bens e serviços comuns requeridos pela administração pública, mas não de meios, tempo ou de recursos para se fazerem fisicamente representados nos pregões presenciais.
61. O pregão eletrônico também cumpre a finalidade de viabilizar o efetivo cumprimento do princípio constitucional da impessoalidade, que deve reger a administração pública. As interações entre gestor público e fornecedor privado, no pregão eletrônico, adquire nível de impessoalidade difícil de ser reconhecido nos pregões presenciais, ainda mais se tratando dos municípios de menor porte. Muitas das alterações identificadas nos procedimentos de aquisição com recursos federais promovidos pelos municípios, incluindo algumas que consubstanciam as demais irregularidades reportadas neste relatório, podem estar associadas à violação do aludido princípio e teriam menor probabilidade de ocorrência com o pregão eletrônico.
Ausência de justificativas regulares para ato de cancelamento de itens licitatórios  (Convênio Siconv 822745) 
62. No município de Cocalzinho de Goiás, verificou-se a ausência de justificativas que demonstrem motivação suficiente ao cancelamento dos itens 7 (caminhão coletor de lixo) , 8 (caminhão basculante) e 9 (caminhão com cesto aéreo) do pregão presencial 2/2018, nos termos do art. 4º, XI, da Lei 10.520/2002, considerando que os dois primeiros itens foram objeto de competição por parte das empresas Max Comércio e Tecar Caminhões, sagrando-se vencedora a empresa Max Comércio, com os preços unitários, respectivamente, de R$ 233.000,00 e de R$ 194.000,00, e considerando, com relação ao item 9, a proposta isolada da empresa Max Comércio, no valor de R$ 254.000,00.
63. Os itens em referência, em face do seu cancelamento no pregão 2/2018, tornaram-se objeto exclusivo da licitação pregão 6/2018 que se sucedeu, a fim de se completar a aquisição dos bens previstos no Convênio 822745. Foi questionada, durante a fiscalização, a atitude tomada pela administração municipal, no sentido de ter cancelado os referidos itens com base no argumento lacônico de que havia ‘restrição de mercado nos caminhões licitados’ e de que os preços eram ‘inexequíveis’, de vez que não houve qualquer referência formal às restrições de mercado possivelmente existentes nem mesmo ao quantitativo financeiro que poderia servir de parâmetro ao juízo de inexequibilidade dos valores então propostos (peça 25 e peça 46, p. 82) .
64. A resposta apresentada pelo responsável não traz esclarecimento novo ao questionamento. Apenas reforça sua opinião, indemonstrada, de que os preços eram inexequíveis e de que havia restrições mercadológicas que justificariam a realização de uma nova licitação (peça 54, p. 2-3) . Trata-se, na verdade, de ato arbitrário, porquanto a alegação de inexequiblilidade dos preços, a rigor, deveria ser de iniciativa do próprio proponente e não do gestor público. Este parece antecipar-se injustificadamente a um problema que até então não existia, já que a proposta do proponente permanecia válida e exigível, cabendo inclusive ao gestor, caso houvesse desistência formal da proposta, a caracterização de inidoneidade do fornecedor e o consequente impedimento de licitar com a administração pública, nos termos do art. 7º da Lei 10.520/2002. Entende-se, portanto, caracterizada a irregularidade.
65. Em reforço à alegada legitimidade do cancelamento dos itens, o gestor também menciona que o ato teria visado ainda à realização de um novo certame em que outras empresas pudessem participar. Como se verá adiante, a alegada expectativa se mostrou frustrada, porquanto apenas uma empresa participou do certame que se sucedeu (pregão presencial 6/2018) , a mesma que teve suas propostas canceladas na licitação anterior (a empresa Max Comércio) . Dessa forma, o ato de cancelamento pode significar hipoteticamente uma indevida preferência da administração pública por determinado fornecedor, mormente se considerar a irregularidade discorrida logo a seguir. 
Alteração injustificada do objeto possibilitando restrição ao caráter competitivo do certame  (Convênio Siconv 822745) 
66. Houve, no município de Cocalzinho de Goiás, alteração das especificações relativas aos itens licitados no pregão presencial 6/2018, comparativamente com os mesmos itens licitados no pregão presencial 2/2018 (itens 7, 8 e 9) , os quais passaram a exigir para os equipamentos ano de fabricação e modelo relativos ao exercício de 2018 (o pregão presencial 2/2018 estabelecia o exercício de 2017 como ano de fabricação e o exercício de 2018 como modelo) , o que possibilitou restrição desmotivada ao caráter competitivo do certame, em violação ao art. 3º, § 1º, I, da Lei 8.666/1993, considerando que a empresa Max Comércio foi a única empresa a participar do novo certame (no anterior houve a participação também da empresa Tecar Caminhões) , a mesma empresa que teve suas propostas canceladas na licitação anterior.
67. Questionado, o gestor municipal considera uma mera formalidade administrativa a mudança de especificação dos itens licitados pelo pregão 6/2018, comparativamente com os itens análogos do pregão 2/2018. A motivação seria a de adequar o item licitado ao ano de realização do certame licitatório (peça 25; peça 46, p. 38-43; peça 47, p. 74-78; peça 54, p. 3-4) . 
68. No tocante à caracterização do referido ato, enquanto conduta que possibilitou restrição desmotivada ao caráter competitivo do certame, a argumentação apresentada não evidencia qualquer justificativa plausível. Se a realização do pregão 6/2018 motivou evitar restrição de mercado supostamente identificada no pregão 2/2018, conforme alegado pela administração municipal para justificar o cancelamento de certos itens, não há evidência que justifique a repentina alteração das especificações desses mesmos itens, ainda mais quando se constata que a referida alteração importou de fato na diminuição do número de concorrentes (peça 47, p. 98) . E a ocorrência em tela fica reforçada se levar em conta a irregularidade tratada no achado seguinte (item III.4 deste relatório) , pois em um dos itens o equipamento efetivamente entregue não estava conforme a especificação do pregão 6/2018, justamente no que tange à alteração procedida (ano de fabricação de 2017 para 2018) , mas sim do pregão 2/2018 preterido. 
69. Permanecendo, portanto, injustificadas essas irregularidades atinentes ao procedimento licitatório, propõe-se que o tema seja objeto de representação em processo apartado, nos termos do art. 237, inciso VI, do Regimento Interno do TCU, para fins de apuração em conjunto com o achado supra (item III.1) .
III.3 – Recebimento de bem em desconformidade com o edital e o contrato
70. Foi constatado, no município de Cocalzinho de Goiás, que a empresa Max Comércio forneceu produto com especificação diversa da que foi prevista no termo de referência do pregão presencial 6/2018 e do consequente contrato (caminhão com cesto aéreo 2017/2018, quando foi previsto 2018/2018) , o que viola o princípio da vinculação ao instrumento convocatório, previsto no art. 3º da Lei 8.666/1993, bem como aos arts. 73, II, ‘b’, e 76 da Lei 8.666/1993, por força do art. 9º da Lei 10.520/2002 (peça 47, p. 76 e 133-134) .     
71. Despois de questionado, o gestor municipal alega inexistência de irregularidade na entrega de um bem com especificação diversa da que foi licitada, considerando o fato de que as características visíveis de ambos permaneceram inalteradas (peça 25; peça 48, p. 7; peça 54, p. 4) . O argumento é insustentável, diante da flagrante violação ao princípio da vinculação ao instrumento convocatório, devendo ainda ser realçado o caráter particularmente gravoso da conduta, ao se verificar, conforme já apurado, que a exigência editalícia e contratual descumprida é fruto de uma alteração desmotivada das especificações dos objetos licitados, comparativamente com o certame anterior, e que propiciou restrição à competitividade (conforme item III.2 deste relatório) . 
72. Permanecendo, portanto, injustificada a irregularidade, propõe-se que o tema seja objeto de representação em processo apartado, nos termos dos arts. 237, inciso VI, do Regimento Interno do TCU, para fins de apuração em conjunto com os achados supra (itens III.1 e III.2) .
III.4 – Falhas atinentes ao procedimento licitatório
Ausência de ato regular formal de adjudicação de bens e serviços licitados (Convênio Siconv 822745, 822746 e 830746) 
73. Verificou-se, nos pregões presenciais levados a efeito pelo município de Cocalzinho de Goiás (2/2018 e 6/2018 – Convênio 822745) e de Corumbá de Goiás (12/2018 – Convênio 822746) , bem como na tomada de preços conduzida pelo município de Palmeiras de Goiás (2/2017 – Convênio 830746) , ausência de ato regular formal de adjudicação de bens e serviços licitados, em violação ao art. 3º, inciso IV, da Lei 10.520/2002 e ao art. 38, inciso VII, da Lei 8.666/1993.
74. Nos municípios de Cocalzinho de Goiás e de Corumbá de Goiás, os prefeitos municipais tomaram para si ato privativo da função de pregoeiro, uma vez que responderam pela adjudicação dos bens licitados, em confronto ao art. 3º, IV, da Lei 10.520/2002. Os referidos gestores, em resposta à inquirição da equipe de auditoria, mencionaram o cumprimento da obrigação por parte dos pregoeiros responsáveis (peça 25 e peça 54, p. 2; peça 26 e peça 55, p. 3-4) . O argumento é descabido, porquanto os atos de adjudicação provêm expressamente dos gestores municipais (peça 46, p. 67-82; peça 47, p. 39; peça 26; peça 55, p. 3-4) .
75. No município de Palmeiras de Goiás, não foi identificado o ato adjudicatório, nos termos do art. 38, VII, da Lei 8.666/1993. Em resposta à inquirição da equipe de auditoria, é apresentado o ato adjudicatório, porém sem qualquer evidência de que efetivamente compôs os autos do certame licitatório (peça 27; peça 56, p. 4) .
Existência de atas distintas para a mesma sessão (Convênio Siconv 830746) 
76. Trata-se da existência de duas distintas atas de julgamento para a mesma sessão de recebimento e abertura de propostas.
77. Nos autos do processo licitatório relativo à tomada de preços 2/2017, levada a efeito pelo município de Palmeiras de Goiás para consecução do objeto do Convênio 830746, constam duas distintas atas de julgamento, com teores contraditórios, para a mesma sessão de recebimento e abertura de propostas, em violação ao art. 38, inciso V, da Lei 8.666/1993 (peça 51, p. 120-121; peça 52, p. 117-119) . 
78. Em resposta a ato de requisição da equipe de auditoria (peça 27; peça 56, p. 5) , o gestor responsável alega que a ata efetivamente lavrada durante a sessão licitatória é a que consta das páginas 535 e 536 dos correspondentes autos (peça 51, p. 120-121) . A referida ata, entretanto, acusa erro material de redação, uma vez que na sua parte inicial reporta-se equivocadamente ao objeto licitatório como ‘construção dos novos banheiros para o Parque de Exposições Agropecuário de Palmeiras de Goiás’, sendo que nessa própria ata, ao final, está consignado expressamente o objeto correto ‘construção de ponte de concreto armado’. A produção da nova ata, portanto, visou à correção do equívoco (peça 52, p. 117-119) .
79. Por se tratar de constatações decorrentes de incorreção formal, propõe-se, a teor do art. 7º da Resolução TCU 265/2014, que seja dada ciência das ocorrências ao município de Palmeiras de Goiás, de modo a serem adotadas medidas de prevenção à ocorrência de outras semelhantes.
80. Já em relação aos municípios de Cocalzinho de Goiás e de Corumbá de Goiás, a ausência de ato regular formal de adjudicação tem maior relevância em virtude do contexto das demais irregularidades atinentes aos respectivos procedimentos licitatórios, motivo pelo qual propõe-se que o tema seja objeto de representação em processo apartado, nos termos dos arts. 237, inciso VI, do Regimento Interno do TCU, para fins de apuração em conjunto com os achados supra (itens III.1, III.2, III.3) .
III.5 – Falta de registro no Siconv de procedimentos e atos relativos a convênio
81. Verificou-se, com relação à gestão do Convênio 830746 pelo município de Palmeiras de Goiás, descumprimento de obrigação daquele convenente, prevista na Portaria Interministerial 424/2016, no sentido de fazer constar no Siconv os seguintes atos e procedimentos (aba ‘execução do convenente’) : edital, publicação, planilha orçamentária de referência, propostas, ata da licitação, termos de adjudicação/homologação, termo de contrato e respectivos aditivos, boletins de medição e Anotação de Responsabilidade Técnica (ART) .
82. Questionado, o gestor alega que a omissão já se encontra suprida, por meio da anexação no Siconv da documentação cabível (peça 27; peça 56, p. 1) .
83. De qualquer modo, por se tratar de constatação decorrente de incorreção formal, propõe-se, a teor do art. 7º da Resolução TCU 265/2014, que seja dada ciência da ocorrência ao município de Palmeiras de Goiás, de modo a serem adotadas medidas de prevenção à ocorrência de outras semelhantes.
IV. Achados não decorrentes da investigação de questões de auditoria
IV.1 Ausência de conservação ou de meios para conservação adequada dos objetos conveniados
84. A conservação dos objetos conveniados foi um dos aspectos que a equipe de fiscalização se ateve, não obstante tal ponto não constasse especificamente da matriz de planejamento. Isto porque é notório o descaso de parte dos convenentes com a conservação dos objetos conveniados, sobretudo no que tange a equipamentos, após findar a execução dos ajustes.
85. Os municípios de Cocalzinho de Goiás (Convênio 822745) e Corumbá de Goiás (Convênio 822746) adquiriram equipamentos e patrulha mecanizada, como previstos nos respectivos planos de trabalho. Ocorre que em ambos os municípios não há locais adequados para a guarda deles, o que motivou demanda da equipe para que se pronunciassem a respeito, mais especificamente para que informassem as medidas programadas, com o correspondente cronograma de implementação, para a guarda dos equipamentos em locais adequados (peças 25-26) . 
86. Em resposta (peças 54-55) , Cocalzinho informa que providenciará no próximo semestre a construção de galpão para abrigar os equipamentos e maquinários objeto do convênio, a ser localizado na confrontação com a sede da prefeitura municipal (peça 54, p. 4) . Já Corumbá assevera que medidas serão tomadas em relação ao restante da cobertura do espaço localizado na Secretaria Municipal de Infraestrutura e Obras do município para a guarda dos equipamentos adquiridos através do convênio, haja vista que os dois galpões cobertos não são suficientes, sendo necessários mais dois galpões cobertos que estão planejados para serem construídos no ano de 2019 (peça 55, p. 4) .
87. Já em relação ao município de Palmeiras de Goiás (Convênio 830746) , foi verificado que as condições atuais da ponte de concreto armado construída são boas, mas há ressalvas quanto ao fato de haver erosão das saias de proteção da ponte, o que resultou em demanda da equipe para que o município se pronunciasse a respeito (peça 27) . O convenente informou que vai corrigir as erosões e proceder ao plantio de grama para evitar ocorrência semelhante (peça 56, p. 1) .  
88. Como se verifica, todos os convenentes informaram medidas com vistas a sanar a ocorrência, motivo pelo qual não se faz necessária nenhuma proposição.
IV.2 Adoção de medida para salvaguardar o objeto conveniado
89. A segurança dos objetos conveniados, mais precisamente dos equipamentos, foi outro aspecto observado pela equipe de fiscalização. 
90. Demandados a se pronunciarem sobre o assunto (peças 25-26) , o município de Cocalzinho de Goiás informou que há o rastreamento das máquinas já adquiridas, juntando cópia de declaração de prestação de serviços emitida pela empresa RSat Rastreamento e Logística, na qual afirma que tais equipamentos encontram-se monitorados e rastreados diariamente (peça 54, p. 4 e 60) . Já o município de Corumbá de Goiás deixa assente que tomará as devidas providências para a efetiva instalação de equipamento de rastreamento.
91. Fica, portanto, registrado essa boa prática na salvaguarda dos equipamentos adquiridos com recursos conveniados.
V. Comentários dos Gestores
92. Conforme preconiza o Manual de Acompanhamento (Portaria-Segecex 27, de 9 de dezembro de 2016) , item 93.3, o titular desta SEC-GO dispensou o encaminhamento do relatório para comentário dos gestores, tendo em vista a natureza do trabalho (validar metodologia de fiscalização periódica) e que seria necessário enviá-lo para todos os concedentes abrangidos pela escolha dos objetos, inviabilizando a conclusão dos trabalhos em tempo razoável.
93. Todavia, para as principais constatações (achados) houve ofício de requisição específico ao convenente para que se manifestasse sobre o assunto, e a respectiva resposta foi discorrida e considerada na análise dos achados tratados acima (itens III e IV deste relatório) .
VI. Conclusão
 (...) 
99. A avaliação conclusiva concernente ao desenvolvimento e à aplicação de modelo de atuação fiscalizatória periódica envolvendo transferências voluntárias para estados e municípios está ao encargo do processo consolidador da FOC. Portanto, a proposta de encaminhamento apropriada a este relatório, conforme orientação dada pela coordenação da FOC, visa à adoção de providências corretivas por parte dos órgãos e entidades auditados, bem como à apuração específica, mediante processo apartado de representação, dos achados que podem ensejar responsabilização dos agentes públicos ou privados implicados.
 (...) 
101. Ressalte-se que em função de os contratos firmados nos âmbitos dos convênios que apresentaram irregularidades já estarem concluídos e com os objetos entregues, as representações ora propostas são fundamentadas com base no art. 237, inciso VI, do Regimento Interno do TCU, e não no inciso V do respectivo artigo, em conjunto com o art. 246 também daquela norma.
102. Ademais, em vista da reestruturação da Segecex, conforme a Portaria-Segecex 3, de 14 de janeiro de 2019, propor-se-á de imediato o arquivo do presente processo de acompanhamento.”
11.	Nesse contexto, a equipe de fiscalização, com o aval dos dirigentes da unidade técnica, propõe ao Tribunal (peças 60/62) :
	11.1. autorizar constituição de processo apartado de representação, com fundamento no art. 237, inciso VI, do Regimento Interno/TCU, para apurar as seguintes irregularidades no âmbito dos Convênios Siconv 822745 e 822746: indícios de superfaturamento na aquisição de bens; pregão presencial em detrimento ao pregão eletrônico sem justificativa razoável; ausência de justificativas regulares para ato de cancelamento de itens licitatórios; alteração injustificada do objeto possibilitando restrição ao caráter competitivo do certame; recebimento de bem em desconformidade com o edital e o contrato;
	11.2. autorizar constituição de processo apartado de representação, com base no art. 237, inciso VI, do Regimento Interno/TCU, para apurar os indícios de superfaturamento na aquisição de bens no âmbito do Convênio Siconv 837083;
	11.3. dar ciência à Prefeitura Municipal de Palmeiras de Goiás/GO, nos termos do art. 7º da Resolução/TCU 265/2014, sobre as falhas formais identificadas a seguir no âmbito do Convênio Siconv 830746, com vistas à adoção de medidas de prevenção à ocorrência de outras semelhantes:
	11.3.1. ausência de ato regular formal de adjudicação de serviços licitados, em violação ao art. 3º, inciso IV, da Lei 10.520/2002 e ao art. 38, inciso VII, da Lei 8.666/1993;
	11.3.2. existência de atas distintas para a mesma sessão licitatória, com inobservância ao art. 38, inciso V, da Lei 8.666/1993;
	11.3.3. falta de registro no Siconv de procedimentos e atos relativos ao convênio, em desacordo com a Portaria Interministerial 424/2016;
11.4. encaminhar à Secretaria do TCU no Estado do Ceará cópia deste relatório, acompanhado das peças sigilosas 57 e 58 destes autos;
11.5. enviar cópia do relatório, voto e acórdão que vier a ser proferido para as Prefeituras dos Municípios de Cocalzinho de Goiás/GO, Corumbá de Goiás/GO e Palmeiras de Goiás/GO, bem como para a Santa Casa de Misericórdia de Catalão/GO, para que tomem ciência da deliberação e dos resultados alcançados nesta fiscalização; 
	11.6. arquivar os autos, nos termos do artigo 169, inciso V, do Regimento Interno/TCU.
É o Relatório.

não há.

Não atuou.

RELATÓRIO DE ACOMPANHAMENTO. TRABALHO REALIZADO NO ÂMBITO DA FISCALIZAÇÃO DE ORIENTAÇÃO CENTRALIZADA DE TRANSFERÊNCIAS VOLUNTÁRIAS COORDENADA PELA ENTÃO SECRETARIA DE CONTROLE EXTERNO NO ESTADO DO CEARÁ - SECEX/CE (ATUAL SECRETARIA DO TCU NO ESTADO DO CEARÁ - SEC-CE), COM A PARTICIPAÇÃO DE NOVE UNIDADES TÉCNICAS. ACOMPANHAMENTO NO ESTADO DE GOIÁS. PRINCIPAIS ACHADOS: INDÍCIOS DE SUPERFATURAMENTO, IRREGULARIDADES E FALHAS FORMAIS EM PROCEDIMENTOS LICITATÓRIOS. DETERMINAÇÃO PARA CONSTITUIÇÃO DE PROCESSOS APARTADOS PARA A CONTINUIDADE NA APURAÇÃO DAS OCORRÊNCIAS. CIÊNCIA DE FALHAS DE NATUREZA FORMAL À ENTIDADE CONVENENTE. ARQUIVAMENTO DOS AUTOS.

RELATÓRIO DE ACOMPANHAMENTO (RACOM)

Secretaria do TCU no Estado de Goiás - SEC/GO.

Trago à apreciação deste Colegiado Acompanhamento realizado pela então Secretaria de Controle Externo no Estado de Goiás – Secex/GO (denominada atualmente de Secretaria do TCU no Estado de Goiás – SEC-GO, nos termos da Resolução/TCU 305/2018 e da Portaria/TCU 2/2019) ,  visando à fiscalização de transferências voluntárias no Estado de Goiás que estivessem mais suscetíveis  a desvio de recursos, bem como ao fornecimento de subsídios para a metodologia em implementação voltada para avaliar riscos e prevenir a ocorrência de desvios na execução de transferências voluntárias. 
2.	  Consoante anotado no Relatório precedente, este Acompanhamento compõe a Fiscalização de Orientação Centralizada – FOC em transferências voluntárias selecionadas com base em riscos e coordenada pela então Secex/CE, atual SEC-CE. 
3.	Participaram desta FOC nove unidades técnicas que promoveram o acompanhamento relativo às transferências voluntárias nos seguintes estados: Ceará (TC Processo 040.392/2018-0) ; Minas Gerais (TC Processo 020.239/2018-1) ; Mato Grosso (TC Processo 023.314/2018-4) ; Paraíba (TC Processo 023.298/2018-9) , Piauí (TC Processo 021.296/2018-9) ; Rio Grande do Norte (TC Processo 036.869/2018-0) ; Rio Grande do Sul (TC Processo 036.479/2018-7) , Santa Catarina (TC Processo 024.576/2018-2) e Goiás (TC Processo 033.529/2018-3, este feito) . O resultado das ações fiscalizatórias será consolidado no TC Processo 020.125/2018-6, a cargo da unidade técnica coordenadora da FOC.
4.	De acordo com a equipe de fiscalização, os acompanhamentos feitos pelas unidades técnicas envolvidas buscaram testar um modelo de atuação fiscalizatória que possa ser utilizado por todas as secretarias de controle externo no acompanhamento das transferências voluntárias. 
5.	Assim, de forma mais genérica, visaram inicialmente a mapear riscos existentes em todas as fases que envolvem as transferências voluntárias, e principalmente na fase de contratação dos prestadores de serviços por parte dos convenentes, a fim de evitar possíveis desvios e direcionar o esforço fiscalizatório tanto do TCU quanto dos parceiros das redes de controle. 
6.	E, de forma mais específica, buscaram o seguinte: 1) construção de um conjunto de tipologias (situações suspeitas) , ou uma revisitação das já existentes, que indiquem indícios de irregularidades, automatizando o processo de execução com utilização de scripts em SQL; 2) testes e implementação de possíveis modelos preditivos, com uso de técnicas de analytics, para aplicá-los nas contratações realizadas; na geração automática de relatórios periódicos com os resultados da aplicação das tipologias e dos eventuais modelos preditivos; 3) criação de rotinas de comunicação de informações de maneira ágil entre os órgãos de controle e demais partes interessadas, como mailing list, mala direta, sistema Apex, entre outros; 4) criação de Painel de Informações para gestores e/ou cidadãos contendo dados históricos das transferências voluntárias decorrentes de emendas parlamentares, visando a permitir maior controle social.
7.	Nestes autos de Acompanhamento, foram verificadas seis transferências voluntárias, conforme quadro a seguir: 
	Avença
	Concedente
	Convenente
	Objeto
	Recursos federais (R$) 

	Convênio Siconv 842745
	Superintendência do Desenvolvimento do Centro-Oeste (Sudeco) 
	Município de Cocalzinho de Goiás/GO
	Aquisição de equipamentos e patrulha mecanizada.
	3.211.744,68

	Convênio Siconv 842746
	Superintendência do Desenvolvimento do Centro-Oeste (Sudeco) 
	Município de Corumbá de Goiás/GO
	Aquisição de equipamentos e patrulha mecanizada.
	3.211.743,00

	Convênio Siconv 830746
	Ministério da Integração Nacional
	Município de Palmeiras de Goiás/GO
	Construção de ponte de concreto armado.
	250.000,00

	Contrato de Repasse Siconv 842038
	Secretaria Especial de Agricultura Familiar e do Desenvolvimento Agrário do Ministério do Desenvolvimento Agrário (SEAD/MDA) 
	Secretaria de Estado de Desenvolvimento Econômico, Científico e Tecnológico e de Agricultura, Pecuária e Irrigação de Goiás (SED/GO) 
	Aquisição de tratores e equipamentos.
	9.319.774,12

	Convênio Siconv 837083
	Ministério da Saúde
	Santa Casa de Misericórdia de Catalão/GO – Santa Casa
	Aquisição de equipamentos e material permanente para unidade de atenção especializada em saúde.
	999.750,00

	Convênio Siconv 839164
	Secretaria Especial de Agricultura Familiar e do Desenvolvimento Agrário da Casa Civil da Presidência da República (SEAD) 
	Agência Goiana de Assistência Técnica, Extensão Rural e Pesquisa Agropecuária (Emater-GO) 
	Aquisição de veículos e computadores.
	1.200.000,00

8.	A equipe, pautando-se pelo modelo de atuação fiscalizatória para validar ou não as tipologias abrangidas neste trabalho e pelos procedimentos tendentes a responder às questões então formuladas para esta FOC, apontou cinco achados: indícios de superfaturamento na aquisição de bens (equipamentos, patrulha de mecanizada e material de saúde) , irregularidades e falhas de natureza formal em procedimentos licitatórios, recebimento de bem em desconformidade com o edital e o contrato, e, por fim, falta de registro no Sistema de Gestão de Convênios e Contratos de Repasse do Governo Federal – Siconv de procedimentos e atos relativos a convênio. 
9.	Após ressaltar que a avaliação conclusiva sobre o desenvolvimento e a aplicação do modelo de atuação fiscalizatória periódica será feita no processo consolidador (TC Processo 020.125/2018-6) , a cargo da unidade coordenadora da FOC, a SEC-GO propõe, no essencial, ao TCU: i) autorizar a constituição de dois processos apartados de natureza de representação, com base no art. 237, inciso VI, do RI/TCU, um para apurar os indícios de superfaturamento na aquisição de bens (equipamentos e patrulha mecanizada) e as irregularidades nos procedimentos licitatórios referentes aos Convênios 822745 e 822746, e outro para verificar os indícios de superfaturamento na compra de equipamentos e material de saúde relacionado ao Convênio 837083; ii) dar ciência ao Município de Palmeiras de Goiás das falhas formais identificadas; iii) encaminhar à SEC-CE cópia do relatório de acompanhamento produzido pela SEC-GO, bem como das peças sigilosas 57 e 58 dos autos.
10.	No que se refere aos indícios de superfaturamento na aquisição da patrulha mecanizada, referente a dois ajustes firmados pela Superintendência do Desenvolvimento do Centro-Oeste – Sudeco, um com o Município de Cocalzinho de Goiás/GO (Convênio 842745) e outro com o Município de Corumbá de Goiás/GO (Convênio 842746) , chama atenção a proximidade temporal das aquisições e a diferença significativa verificada nos preços dos bens.
11.	Apenas para citar um exemplo, tem-se que o Município de Cocalzinho do Goiás promoveu dois pregões presenciais, em datas bem próximas, para a aquisição dos bens pactuados no ajuste: o de número 2/2018, julgado em 27/2/2018 e 28/3/2018 (peças 46, p. 32/56 e 67/83) e o de número 6/2018, julgado em 27/4/2018 (peça 47, p. 67/89, 98/ 103) .
12.	No pregão 02/2018, o total para a compra de caminhões alcançou o valor de R$ 875.000,00 (1 caminhão coletor de lixo de R$ 233.000,00; 2 caminhões basculantes no total de R$ 388.000,00; e 1caminhão com cesto aéreo de R$ 254.000,00) . Porém, os itens relativos a tais bens foram cancelados nesse certame.
13.	Assim, no pregão 06/2018, de abril/2018, esses bens foram adquiridos pelo total de R$ 1.032.000,00 (1 caminhão coletor de lixo de R$ 307.000,00; 2 caminhões basculantes de R$ 470.000,00; e 1caminhão com cesto aéreo de R$ 255.000,00) . Portanto, houve um acréscimo de R$ 157.000,00 na aquisição dos aludidos bens. 
14.	Ao ser questionado pela equipe de fiscalização, o gestor alegou que o cancelamento desses bens no pregão 02/2018 se deu em razão da inexiquibilidade dos preços ofertados, e, por isso, a aquisição mais onerosa logo no mês subsequente, mediante o pregão 06/2018, estaria justificada. Ocorre que a alegada inexequibilidade dos preços não restou comprovada, reforçando, assim, os indícios de superfaturamento nessa aquisição.
15.	 E se comparados os preços ofertados de R$ 875.000,00 para tais bens no pregão 02/2018 com os preços de R$ 1.028.400,00 do pregão 12/2018, promovido em março/2018 pelo Município de Corumbá de Goiás/GO, também para aquisição dos mesmos bens da patrulha mecanizada, há uma diferença de R$ 153.400,00. Eis a composição dos preços praticados no Município de Corumbá de Goiás/GO: total de R$ 1.028.400,00 (1 caminhão coletor de lixo: R$ 305.000,00; 2 caminhões basculantes: R$ 468.600,00; 1 caminhão com cesto aéreo: R$ 254.800,00) . 
16.	Também para outros itens da patrulha mecanizada há diferenças significativas de preços que carecem de esclarecimentos: motoniveladora sobre rodas: no pregão 2/2018 do Município de Cocalzinho do Goiás/GO, teve cotação da empresa Brasif S/A de R$ 449.000,00, em 27/2/2018 (peça 46, p. 75 e 76) , enquanto que no pregão 12/2018 do Município de Corumbá de Goiás/GO, a mesma empresa, em 02/3/2018, cotou o mesmo bem no valor unitário de R$ 490.000,00 (peça 49, p. 98) . Nesse caso, o Município de Corumbá de Goiás teria desembolsado R$ 82.000,00 a mais para aquisição de duas motoniveladoras.
17.	No item trator agrícola há também indícios de superfaturamento que merecem ser aprofundados. O Município de Cocalzinho de Goiás/GO pagou R$ 108.000,00 por unidade e o Município de Corumbá de Goiás/GO R$ 109.000,00, ambos para a mesma empresa Pivot Equipamentos Agrícolas. Cinco meses antes das aquisições referidas, essa mesma empresa cotou o trator agrícola, com as mesmas especificações técnicas, ao preço unitário de R$ 95.000,00 para a Secretaria de Estado de Desenvolvimento Econômico, Científico e Tecnológico e de Agricultura, Pecuária e Irrigação de Goiás – SED (peça 33, p. 7) .  Considerando a aquisição de 3 tratores agrícolas, tem-se que o Município de Cocalzinho do Goiás desembolsou a mais R$ 39.000,00 (R$324.000,00 – R$ 285.000,00) e o Município de Corumbá de Goiás/GO R$ 42.000,00 (R$ 327.000,00 – R$ 285.000,00) .      
18.	Na aquisição de equipamentos e material de saúde pela Santa Casa de Misericórdia de Catalão/Goiás, no âmbito do Convênio 837083, a equipe de fiscalização constatou a rejeição de proposta com menor valor de determinados itens com justificativas imprecisas e seleção das mais onerosas.
19.	Eis alguns exemplos: aumento de custo de 60,26% para o item ventilador pulmonar para ressonância magnética (oito ventiladores a R$ 400.000,00, enquanto o menor valor era de R$ 249.600,00) , sob a justificativa de que o equipamento mais oneroso apresentava melhor qualidade e maior disponibilização de acessórios; aumento de custo de 221,49% para o conjunto de oito monitores multiparâmetros ao preço de R$ 159.200,00, enquanto o menor valor de R$ 49.520,00 foi descartado ao argumento de que os equipamentos mais caros eram de melhor qualidade. Assim ocorreu também com outros itens, como analisador automático para hematologia e analisador de gases respiratórios/hemogasômetro.
20.	As irregularidades nos procedimentos licitatórios apontadas pela equipe de fiscalização consistem no emprego de pregão presencial em detrimento do pregão eletrônico; cancelamento injustificado de itens licitados, para, em seguida, inclui-los em novo certame, o que resultou numa aquisição mais onerosa; alteração injustificada do objeto licitado possibilitando restrição ao caráter competitivo do certame; e recebimento de bem em desconformidade com os termos do edital do contrato. Para tais constatações, é preciso bem identificar os responsáveis e instaurar o devido contraditório e a ampla defesa.
21.	Assim, considerando a necessidade de aprofundamento da análise sobre os indícios de superfaturamento e a adoção de eventuais medidas para saneamento dos autos, em especial para assegurar que os preços considerados como referenciais para levantamento dos referidos indícios correspondem aos preços dos bens praticados no mercado à época, e tendo em vista a reestruturação das unidades técnicas (Resolução/TCU 305/2018 e Portaria/TCU 2/2019) , penso que a formação de processos apartados, nos moldes sugeridos pela unidade instrutiva, constitui medida adequada para o prosseguimento das investigações sobre os indícios de superfaturamento, com  a precisa apuração dos fatos, identificação dos responsáveis e quantificação, se for o caso, do dano, bem como das irregularidades relativas aos procedimentos licitatórios, devendo-se atentar, ainda, para a futura instauração do devido contraditório e da ampla defesa dos responsáveis. 
22.	Em relação às falhas formais, considero suficiente a proposta de dar ciência ao Município de Palmeiras de Goiás, na linha do encaminhamento sugerido pela unidade. E, sobre a falta do ato formal de adjudicação de bens e serviços de que tratam os pregões promovidos pelo Município de Cocalzinho de Goiás (2/2018 e 6/2018) e Corumbá de Goiás (12/2018) , deixo para dar ciência aos aludidos convenentes no bojo do processo apartado que será oportunamente constituído para averiguar os indícios de superfaturamento relacionados a tais certames.  
23.	Por fim, verifica-se que as peças 57 e 58, que tratam das tipologias e da metodologia que orientou o presente trabalho fiscalizatório, foram consideradas sigilosas, porém sem a indicação da correspondente classificação normativa. Assim, após contato com as unidades envolvidas nesse trabalho, veio a sugestão da SEC-CE para classificar tais peças como reservada pelo prazo de cinco anos, com base no art. 9º, inciso III, da Resolução/TCU 294/2018, posição com a qual estou de acordo. 
  	Ante o exposto, manifesto-me por que seja adotada a Deliberação que ora submeto a este Colegiado.
 T.C.U., Sala das Sessões, em 13 de março de 2019.  
MARCOS BEMQUERER COSTA 
Relator